【裁判字號】    95,台上,869
【裁判日期】    950428
【裁判案由】    確認建物所有權存在
【裁判全文】
最高法院民事判決              九十五年度台上字第八六九號
    上  訴  人  甲○○
    訴訟代理人  林玟岑律師
    被 上訴 人  中寶建設有限公司
    法定代理人  乙○○
上列當事人間請求確認建物所有權存在事件，上訴人對於九十四
年一月十八日台灣高等法院第二審判決（九十三年度重上字第三
一號），提起上訴，本院判決如下：
    主  文
上訴駁回。
第三審訴訟費用由上訴人負擔。
    理  由
上訴人起訴主張：被上訴人及其實際負責人魏錦輝（嗣更名為胡
錦輝，於民國八十九年間死亡）於八十二年間在台北市○○區○
○段二小段二○七、二○八、二二○號土地上興建「東園市銀座
名店廣場」，邀同訴外人即伊父郭慶國出資，郭慶國乃於八十三
年二月八日以訴外人邱妙娜之名義與被上訴人簽訂委建協議書，
約定以新台幣（下同）一千七百二十萬元委由被上訴人興建其中
地上第一層房屋，另以一千五百八十萬元買受該建物基地所有權
。嗣郭慶國依約給付被上訴人二千二百萬元，被上訴人亦於同年
三月十七日將建物起造人變更為伊名義。該建物已於同年五月間
完工，應由伊原始取得所有權，乃被上訴人竟予否認等情，爰求
為確認伊就坐落上開土地上一二七五建號、面積五五九．三九平
方公尺建物所有權全部，及其共同使用部分即一三五一建號面積
三○七四．六平方公尺建物所有權應有部分一○○○○分之一○
一三（下稱系爭建物）存在之判決。
被上訴人則以：伊因資金調度，而以系爭建物向郭慶國換取資金
。委建協議書就建物之建築式樣、用料、進度等均未加以指示，
與承攬契約有別，上訴人非為定作人，不得主張原始取得系爭建
物所有權等語，資為抗辯。
原審審理結果，以：上訴人主張郭慶國以邱妙娜名義與被上訴人
簽訂委建協議書，郭慶國依協議書約定，給付被上訴人二千二百
萬元，被上訴人亦依約於八十三年三月十七日將系爭建物之起造
人變更為伊名義等事實，為被上訴人所不爭執，並有建造執照、
變更起造人申請書、預訂房屋土地買賣契約書、使用執照申請書
、起造人名冊、系爭建物登記謄本等件可證，堪信為真實。惟上
訴人主張委建協議書屬承攬契約，伊為系爭建物起造人等情，已
為被上訴人所否認。經查，被上訴人於八十二年五月十六日即取
得包含系爭建物在內之地下三層，地上十一層建物之建造執照，
有該建造執照可憑；郭慶國則係於八十三年二月間始與被上訴人
簽訂委建協議書，其後再指定上訴人為系爭建物之起造人，已難
認上訴人係自始指示被上訴人興建房屋之定作人。又該協議書第
一條至第六條約定：一、乙方（即邱妙娜）願出資興建坐落前述
土地（即系爭土地）上建物之地上第一層房屋，並委託甲方（即
被上訴人）建造。二、第一條房屋面積約五百七十平方公尺（即
約一百七十坪），每坪建造價十萬元，共一千七百二十萬元。三
、乙方興建之前開建物坐落土地持分，乙方願以一千五百八十萬
元之價金向甲方購買。四、付款方式：（一）本約簽訂時，乙方
應支付甲方兩百萬元。（二）八十三年三月十日前乙方應支付甲
方一千萬元。（三）起造人變更後，乙方應即支付甲方一千萬元
（即預付土地價款四百八十萬元）。（四）土地尾款一千一百萬
元，乙方至遲應於土地移轉登記於乙方或乙方指定人時，立即支
付之。（五）前開款項之支付，應依魏錦輝先生指定之方式支付
之。五、甲方願於乙方支付第三期價款後，與乙方簽締房地買賣
契約書，並約明總價為六千五百萬元。六、甲方同意變更起造人
為乙方指定之甲○○等詞。依第四條約定之付款方式觀之，邱妙
娜依約應分期給付被上訴人之款項，與工程進度無關，且係以變
更系爭建物起造人名義作為付款一千萬元之前提，並約定於土地
所有權移轉登記於邱妙娜或其指定人時，給付土地尾款一千一百
萬元，足見郭慶國簽訂委建協議書，係以取得系爭建物及基地之
所有權作為給付被上訴人款項之對價，應屬買賣關係，上訴人自
無從因該協議書而享有定作人之利益，尤難執此主張其為系爭建
物之起造人，原始取得系爭建物所有權。從而，其請求確認伊就
系爭建物所有權存在，自屬不應准許。為其心證所由得，因而維
持第一審所為上訴人敗訴之判決，駁回其上訴，經核於法並無不
合。又被上訴人公司之法定代理人為乙○○，有該公司變更登記
表、基本資料查詢等件可稽（見一審卷九一、二○○頁），是台
灣台北地方法院九十四年度訴字第九八五號判決雖命乙○○將其
名義之被上訴人公司股份返還登記予胡錦輝之繼承人胡玉成，惟
於返還股份前，乙○○並不當然喪失其法定代理人資格，上訴人
指乙○○非被上訴人之法定代理人，原審訴訟程序有瑕疵云云，
尚非可採。再原審依據系爭建物建造、協議書訂定情形暨契約之
內容，認定系爭委建協議書非屬上訴人所稱之承攬契約，而為買
賣，此雖與被上訴人於原審主張之消費借貸、流質契約亦有不同
，惟既無礙於上訴人非定作人之認定，自難據以指摘原判決不當
。再次，當事人在他事件之陳述，雖可為本案認定事實之根據，
要不得視為本案之自認。被上訴人縱曾於台灣台北地方法院八十
七年度執字第三七一三號強制執行事件提出書狀，陳稱依使用執
照所載起造人名義，拍賣標的物即含系爭建物在內之全棟建築七
十二戶，僅其中三十七戶屬該公司所有云云；惟此項陳述，非屬
本案之自認，且被上訴人於本件一再否認上訴人為定作人，依卷
存資料，既足以判定委建協議書非屬承攬契約，上訴人無從原始
取得系爭建物所有權，則原審就與判決結果無關之上開證據，未
予審認，亦難認係理由不備。末按，所謂信託的讓與擔保，係指
債務人為擔保其債務，將擔保物所有權移轉與債權人，而使債權
人在不超過擔保之目的範圍內，取得擔保物所有權；擔保物如為
不動產者，依民法第七百五十八條規定，其移轉非經登記，自不
生效力。上訴人於原審雖曾主張如依被上訴人所稱其將房屋起造
人變更為伊名義，係作為其向郭慶國借款之擔保，則此屬信託讓
與擔保契約，伊亦取得系爭建物所有權云云。惟上訴人非系爭建
物起造人，僅建造執照之起造人變更為其名義，並不生建物所有
權移轉之效力，顯無由成立信託的讓與擔保契約。原審就上訴人
該項主張未予斟酌，亦不動搖判決之基礎。上訴論旨，執以指摘
原判決違背法令，聲明廢棄，非有理由。
據上論結，本件上訴為無理由。依民事訴訟法第四百八十一條、
第四百四十九條第一項、第七十八條，判決如主文。
中    華    民    國  九十五  年    四    月  二十八  日
                      最高法院民事第五庭
                          審判長法官  吳  啟  賓
                                法官  高  孟  焄
                                法官  謝  正  勝
                                法官  鄭  玉  山
                                法官  吳  謀  焰
      本件正本證明與原本無異
                                      書  記  官
中    華    民    國  九十五  年    五    月    五    日
                                                    ｍ


司法院資訊處製作；財團法人民間司法改革基金會備份。
